【裁判字號】    98,苗簡,284
【裁判日期】    990211
【裁判案由】    拆屋還地等
【裁判全文】
臺灣苗栗地方法院民事簡易判決         98年度苗簡字第284號
原      告  丁○○
訴訟代理人  林富華律師
被      告  戊○○
            己○○
            乙○○
共      同
訴訟代理人  王志陽律師
上列當事人間請求拆屋還地等事件，本院於民國99年1 月28日言
詞辯論終結，判決如下：
    主  文
被告戊○○應將坐落於苗栗縣南庄鄉○○里○段獅頭驛小段一二
九五地號土地上，如附圖所示編號A 部分面積三五一平方公尺之
溫室拆除，並將該部分土地返還原告。
確認被告乙○○、己○○對苗栗縣南庄鄉○○里○段獅頭驛小段
一二九五地號土地上，如附圖所示編號A 部分面積三五一平方公
尺土地之使用權不存在。
訴訟費用由被告負擔。
本判決第一項及訴訟費用得假執行；但被告戊○○如以新臺幣肆
萬貳仟壹佰貳拾元為原告預供擔保，得免為假執行。
原告其餘假執行之聲請駁回。
    事實及理由
壹、程序部分：
    按訴狀送達後，原告不得將原訴變更或追加他訴，但請求之
    基礎事實同一者、擴張或減縮應受判決事項之聲明者，不在
    此限；被告於訴之變更或追加無異議，而為本案之言詞辯論
    者，視為同意變更或追加。民事訴訟法第255 條第1 項第2
    款、第3 款、第2 項分別定有明文。原告起訴之聲明原為：
    「一被告戊○○、己○○應將坐落苗栗縣南庄鄉○○里○段
    獅頭驛小段1295地號土地上如起訴狀附圖所示甲部分面積35
    0 平方公尺之地上物拆除，並將占用部分土地返還原告。二
    被告戊○○、己○○應將前項所示土地回復原狀返還原告；
    如不能回復原狀時，應共同給付原告新台幣（以下同）15萬
    元。三被告戊○○、己○○應共同給付原告228 元，及自民
    國98年2 月5 日起至清償日止，按年息百分之5 計算之利息
    ；暨自98年5 月6 日起至返還第1 項土地之日止按年給付原
    告910 元。四確認被告乙○○就第1 項所示土地之使用權不
    存在。」嗣原告變更訴之聲明為：「一被告戊○○應將苗栗
    縣南庄鄉○○里○段獅頭驛小段1295地號土地上如苗栗縣頭
    份地政事務所98年8 月14日土地複丈成果圖（下稱附圖）所
    示A 部分面積351 平方公尺之溫室拆除，並將上開占用土地
    返還原告。二確認被告乙○○、己○○就第1 項所示土地之
    使用權不存在。」被告就原告訴之變更無異議，而為本案之
    言詞辯論，視為同意原告之變更，且原告變更部分與原訴請
    求之基礎事實同一，故原告訴之變更，應予准許。
貳、實體部分：
一、原告主張：
  (一)坐落苗栗縣南庄鄉○○里○段獅頭驛小段1295地號土地（下
    稱系爭土地）為原告所有，被告戊○○未經原告同意擅自占
    用系爭土地搭設溫室，妨害原告所有權之行使。另被告乙○○一再陳稱對系爭土地有400 平方公尺之使用權利，被告己○○亦表示對系爭土地有合法使用權利，然被告乙○○與己○○對系爭土地並無任何合法使用權源，兩造就被告有無合
    法使用系爭土地之權利既有爭執，原告即有起訴請求確認之
    法律上利益。
  (二)原告之父即訴外人丙○○（下稱丙○○）向訴外人謝昌榮（
    下稱謝昌榮）購買取得系爭土地，並由謝昌榮於收受第2 筆
    買賣價金後，將系爭土地所有權移轉登記與丙○○，原告及
    父親丙○○於系爭土地買賣期間，均不知有訴外人林素娥（
    下稱林素娥）向謝昌榮買受系爭土地部分面積之事，被告所
    稱丙○○與林素娥簽訂之協議書，並非辦理自耕能力證明所
    需之文件，該協議書並無丙○○簽名，且丙○○交付印章與
    土地代書係為辦理自耕能力證明，並無授權簽署協議書，該
    協議書上雖有丙○○之印文，然丙○○已到庭證明非由其蓋
    用，亦未授權他人在協議書上蓋用印文，原告否認該協議書
    之真正。又系爭土地自87年12月間由謝昌榮移轉所有權與原
    告父親丙○○後，系爭土地均由丙○○占有管理中，原告發
    現系爭土地遭人占用搭建溫室，立即寄發存證信函要求拆除
    ，系爭土地並無交付被告乙○○占有之情形，被告等未能舉
    證證明對原告有何占有系爭土地之權源，被告等人所辯即無
    足採。爰依民法第767 條之規定，本於所有物返還請求權，
    提起本件訴訟。並聲明：如主文第1 項、第2 項所示；原告
    願供擔保，請准宣告假執行。
二、被告則以：
  (一)系爭土地上約1 分地（包含原告請求之部分）面積係被告乙○○之妻林素娥向謝昌榮買受，並交付被告乙○○使用，雖
    未辦理分割及所有權移轉，但被告乙○○占有系爭土地，係
    本於原所有權人謝昌榮與林素娥之買賣關係，另被告戊○○
    、己○○使用附圖所示A 部分土地，係經由被告乙○○之同
    意，故被告等人占有使用附圖所示A 部分土地，均具有正當
    權源，並非無權占有。又林素娥向謝昌榮買受系爭土地約1
    分之面積，雖未辦理分割及所有權移轉登記，但已交付被告
    乙○○占有使用之事實，為丙○○向謝昌榮買受系爭土地時
    所明知，丙○○與林素娥並於87年7 月4 日簽立協議書，該
    協議書載明：「甲方（即丙○○）向謝昌榮承買土地坐落南
    庄鄉○○里○段獅頭驛小段1295地號土地壹部份如圖所示，
    因承買地內林素娥前向謝昌榮承買土地約壹份地甲方承認乙
    方（即林素娥）承買之土地甲方不包含在內買賣之事。甲乙
    雙方同意前記條件屬實不得反悔恐後無憑特立協議書存照。
    」故丙○○向謝昌榮買受系爭土地之範圍，並不包括林素娥
    向謝昌榮承買系爭土地之部分，亦即丙○○並未取得系爭土
    地如附圖所示A 部分之土地所有權。林素娥雖於92年1 月6
    日死亡，依上開協議書所載，系爭土地附圖所示A 部分，林
    素娥之繼承人即被告乙○○仍得對丙○○主張有信託登記（
    借名登記）之法律關係存在，並得對丙○○主張有權占用使
    用附圖所示A 部分土地。
  (二)依羅馬法「無人能將大於自己的權利讓與他人」之原則，丙○○既未取得如附圖所示A 部分土地所有權，其於93年3 月
    間將系爭土地贈與原告，並辦理所有權移轉登記係無權處分
    ，因未得林素娥之繼承人承認，丙○○就系爭土地移轉所有
    權之無權處分行為尚未生效，故原告並未取得附圖所示A 部
    分之所有權。另原告明知其父丙○○向謝昌榮承買系爭土地
    之範圍不包括附圖所示A 部分土地，丙○○不得對被告乙○○主張權利，原告受丙○○贈與系爭土地所有權，再本於所
    有權之權能請求確認被告乙○○之使用權不存在，及請求經
    被告乙○○同意占用系爭土地之被告戊○○、己○○返還系
    爭土地，原告所有權之行使顯有違誠信原則。並聲明：原告
    之訴駁回。
三、本件依民事訴訟法第270 條之1 第1 項第3 款、第271 條之
    1 規定，整理不爭執事項及協議簡化爭點如下：
  (一)不爭執事項：
    1.系爭土地登記為原告所有。
    2.系爭土地上有地上物溫室占用如附圖所示編號A 部分351
      平方公尺（下稱A 溫室）。
    3.A溫室為被告戊○○所搭建，為被告戊○○所有。
    4.A溫室位於系爭土地中水溝東北側。
    5.被告主張對系爭土地有合法使用權源之依據為本院卷第14
      3 頁協議書（下稱系爭協議書），原告否認被告有合法使
      用系爭土地之權源。
  (二)爭執事項：
    1.被告戊○○、乙○○、己○○可否依系爭協議書對原告主
      張合法占用A 溫室坐落之土地？。
    2.原告依民法第767 條之規定請求被告戊○○拆除A 溫室，
      並返還該部分土地與原告有無理由？
四、原告主張系爭土地為原告所有，業據其提出系爭土地土地登
    記謄本為證（見卷第9 頁），依上開土地登記謄本記載，系
    爭土地所有權人為原告1 人，為被告所不爭執，原告此部分
    主張，堪信為真實。另被告戊○○搭建A 溫室占用如附圖所
    示A 部分351 平方公尺之事實，經本院至現場勘驗屬實，有
    勘驗筆錄、現場照片、本院囑託苗栗縣頭份地政事務所測繪
    之複丈成果圖在卷可考（見卷第112 至122 、147 頁），且
    為被告所不爭執，原告此部分主張，亦係屬實。
五、按所有人對於無權占有或侵奪其所有物者，得請求返還之；
    對於妨害其所有權者，得請求除去之；有妨害其所有權之虞
    者，得請求防止之，民法第767 條定有明文。又以無權占有
    為原因，請求返還所有物之訴，苟被告對於原告就其物有所
    有權存在之事實，已無爭執，而僅以非無權占有為抗辯者，
    被告應就其抗辯有如何權源占有之事實證明之，如不能證明
    ，應認原告之請求為正當（最高法院85年度台上字第1120號
    判決、72年度台上字第2516號判決意旨參照）。
六、被告戊○○所有A 溫室占有原告所有系爭土地如附圖所示A
    部分351 平方公尺，業如前述。被告戊○○抗辯非無權占有
    ，被告乙○○、己○○抗辯有權占用系爭土地等語，自應就
    其有合法占有權源之事實負舉證責任。經查：
  (一)被告等人所辯有權占用系爭土地之依據為系爭協議書（見卷
    第234 頁），原告雖否認該協議書形式及實質之真正，惟該
    協議書縱係屬實，然該協議書簽署之日期為87年7 月4 日，
    且內容僅記載：「甲方（即丙○○）向謝昌榮承買土地坐落
    南庄鄉○○○○段一二九五號內一部分如圖示，因承買地內
    林素娥前向謝昌榮承買土地約壹份地甲方承認乙方（即林素
    娥）承買之土地甲方不包括在內買賣之事。」等語（見卷第
    143 頁），是該協議書僅表示87年7 月4 日前丙○○向謝昌
    榮購買系爭土地之範圍，不包含林素娥前向謝昌榮承買之部
    分，惟訴外人丙○○（即原告所有系爭土地之前手）已於87
    年12月1 日向謝昌榮買得系爭土地全部，並由謝昌榮於87年
    12月1 日以買賣為原因，將系爭土地所有權全部移轉登記與
    丙○○，有苗栗縣頭份地政事務所98年6 月30日函文檢附之
    土地登記申請書、土地買賣所有權移轉契約書（權利範圍之
    買受持分及出賣持分均記載為「全」）各1 份在卷可佐（見
    卷第89至92頁），足見丙○○於87年12月1 日已向謝昌榮買
    得系爭土地全部，且謝昌榮已將系爭土地全部所有權移轉登
    記為丙○○所有，丙○○既為系爭土地所有權人，則丙○○
    於93年3 月12日以贈與為原因，將系爭土地移轉登記為原告
    所有，自非無權處分，更無須得林素娥繼承人之同意。被告
    以87年7 月4 日協議書抗辯丙○○未取得系爭土地所有權，
    委不足採。再者，系爭土地係原告出資由其父親丙○○向謝
    昌榮買賣取得，並非由林素娥出資，自無林素娥借名登記於
    丙○○名下之情形，且上開協議書所載內容，亦無借名登記
    或信託登記之約定，是被告此部分抗辯，亦無足取。
  (二)又丙○○由其子即原告出資先後2 次向謝昌榮購買系爭土地
    ，業據謝昌榮配偶即證人謝胡雙妹到庭證稱：總共賣2 次，
    第一次賣右邊、第二次賣溫室上面，但現在溫室占用超過以
    前換地的面積，我沒想到賣給丁○○的還有房子，我以為已
    經分割了，過戶時全部都過戶，我沒有跟丁○○講上面還有
    被告乙○○的房子，因為我不知道沒有分割出來等語（見卷
    第180 頁），依證人謝胡雙妹所述，謝昌榮縱曾以系爭土地
    之部分面積與他人互易，然因謝昌榮之妻即證人謝胡雙妹以
    為互易部分已自系爭土地分割出，故於87年12月1 日仍將系
    爭土地全部面積出售與丙○○，是謝昌榮係將系爭土地之全
    部面積賣與丙○○，且謝昌榮既將系爭土地全部移轉登記與
    丙○○，丙○○自係取得系爭土地之全部所有權。
  (三)被告復以丙○○知悉林素娥與謝昌榮間之買賣契約，仍向謝
    昌榮買受系爭土地，而原告受丙○○贈與取得系爭土地，參
    照司法院大法官會議釋字第349 號解釋，原告所有權之行使
    有違誠信原則等語。然契約法律關係僅有相對性，原則上並
    無對世效，縱認謝昌榮曾將系爭土地若干部分出賣與林素娥
    ，而該買賣關係，係存在於謝昌榮與林素娥間，受該買賣契
    約關係拘束者係謝昌榮而非丙○○或本件原告。又民法第14
    8 條規定，權利之行使，不得違反公共利益，或以損害他人
    為主要目的。行使權利，履行義務，應依誠實及信用方法。
    該條文所稱權利之行使是否以損害他人為主要目的，應就權
    利人因權利行使所能取得之利益，與他人及國家社會因其權
    利行使所受之損失，比較衡量以定之。查系爭協議書簽署日
    期為87年7 月4 日，當時系爭土地上並無林素娥或被告乙○○之建物，業據證人甲○證稱：在溫室那個地方，原來有房
    子，是被告乙○○居住，但是到現場查看時已經拆掉了，乙○○的房子在勘查前很多年就拆掉了等語（見卷第267 頁）
    ，而證人甲○到現場勘查時間為87年11月間，有自耕能力證
    明書審查表1 紙在卷可佐（見卷第32頁），是系爭土地在87
    年之多年前已無林素娥或被告乙○○之建物。又證人丙○○
    證稱：我買系爭土地時，土地上沒有房子，如果有的話，我
    們不會買等語（見卷第271 頁），足認丙○○於87年12月1
    日向謝昌榮買受系爭土地時，系爭土地上並無林素娥或被告
    乙○○之建物，丙○○自無從知悉謝昌榮與林素娥間當時是
    否仍有買賣關係存在，更無從知悉謝昌榮於87年12月1 日出
    售系爭土地時，是否有將系爭土地中之部分交付與林素娥或
    他人使用。再者，林素娥從未成為系爭土地之共有人，則謝
    昌榮與林素娥自無成立分管契約之可能，是本件亦無司法院
    大法官會議釋字第349 號解釋所述，由買受人繼受共有人分
    管契約效力之問題。又A 溫室係於原告取得系爭土地所有權
    後，始由被告戊○○於98年2 月間搭建，故丙○○不可能為
    使被告乙○○或戊○○拆除地上物之目的，而向謝昌榮買受
    系爭土地，丙○○向謝昌榮買受系爭土地自無惡意達成拆除
    地上物之情事。另原告取得系爭土地所有權時，系爭土地亦
    無地上物，是丙○○或原告，均無以損害他人為主要目的而
    惡意取得系爭土地所有權，進而行使權利。況附圖所示A 溫
    室僅係供栽種植物之地上物，並非供人居住之建物，原告本
    於所有權之行使，請求被告拆除無權占用之地上物，亦難認
    係以損害他人為主要目的，被告所辯原告請求被告戊○○拆
    除地上物有違誠信原則，亦無足採。
  (四)另被告以上開協議書之內容稱丙○○知悉林素娥已買受系爭
    土地部分面積，而抗辯丙○○非善意第三人，無從對被告等
    主張土地法第43條等語，惟「土地法第43條所謂登記有絕對
    效力，係為保護因信賴登記取得土地權利之第三人而設，故
    登記原因無效或得撤銷時，在第三人未取得土地權利前，真
    正權利人對於登記名義人仍得主張之。」（最高法院40年上
    字第1892號判例要旨參照）。系爭土地原登記為謝昌榮所有
    時，該登記未有無效或得撤銷之情形，另丙○○取得系爭土
    地全部所有權，再以贈與為原因移轉登記與原告，既非無權
    處分，被告亦未舉證證明有何得撤銷或無效之原因，原告或
    丙○○無須對被告主張土地法第43條信賴登記之規定，被告
    此部分抗辯，容有誤會。
  (五)末按山地人民（即原住民）依臺灣省山地保留地管理辦法第
    7 條規定取得或使用之土地及權利暨基地、林地上之土地改
    良物，除合法繼承或贈與得為繼承人及原受配戶內山地人民
    （即原住民）及旁系三親等血親及旁系二親等姻親外，不得
    讓與或設定負擔，並不得在取得耕作權、地上權期間內預期
    轉讓所有權，37年7 月15日公布，49年4 月12日、55年1 月
    5 日及63年10月9 日修正之臺灣省山地保留地管理辦法第8
    條第1 項定有明文。被告主張林素娥與謝昌榮於50年間成立
    讓與系爭土地部分使用面積之契約，惟謝昌榮係於70年11月
    17日始以69年8 月21日法定取得登記為系爭土地所有權人，
    且系爭土地係原住民保留地，有土地登記謄本、土地登記簿
    各1 紙在卷可佐（見卷第9 、161 頁）。被告主張謝昌榮與
    林素娥所為部分土地讓與契約，已違反50年間有效之臺灣省
    山地保留地管理辦法第8 條第1 項之規定，被告執此違法之
    契約，抗辯原告所有權行使有違誠信原則，實不可採。
  (六)綜上，被告戊○○既未能舉證證明其對原告有占用如附圖A
    部分土地之權源，則原告本於所有權之行使，請求被告戊○○拆除A 溫室，自有理由。
七、按民事訴訟法第247 條第1 項所謂即受確認判決之法律上利
    益，須因法律關係之存否不明確，致原告在私法上之地位有
    受侵害之危險，而此項危險得以對於被告之確認判決除去之
    者，始為存在（最高法院27年上字第316 號判例參照）。經
    查，被告乙○○與己○○就其等有無合法占用系爭土地之權
    源，與原告既有爭執，即影響原告所有權行使之私法上地位
    產生不安之狀態，揆諸上開最高法院判例意旨，原告對被告
    乙○○與己○○請求確認其等就系爭土地附圖A 部分之使用
    權不存在，應有受確認判決之法律上利益存在。被告等以系
    爭協議書主張對原告有占用系爭土地之合法權源，並不足採
    ，已如前述。則原告請求確認被告乙○○與己○○對系爭土
    地上如附圖所示A 部分土地，無使用權存在，亦有理由。
八、綜上所述，原告依民法第767 條所有物返還請求權之法律關
    係，請求被告戊○○應將坐落系爭土地上如附圖A 部分面積
    351 平方公尺之溫室拆除，並將所占用之土地返還原告；另
    請求確認被告乙○○與己○○對如附圖A 部分面積351 平方
    公尺之使用權不存在，均為有理由，應予准許。
九、本件係依民事訴訟法第427 條規定適用簡易程序所為被告敗
    訴之判決，依同法第389 條第1 項第3 款規定，就主文第1
    項部分應依職權宣告假執行，並依同法第392 條第2 項規定
    ，依職權酌定相當金額，准被告戊○○預供擔保免為假執行
    。原告雖陳明願供擔保請准宣告假執行，然僅係促使法院職
    權之發動，本院自無庸就此另為准駁之諭知，附此敘明。至
    本判決主文第2 項係確認被告之使用權不存在，並無為假執
    行之可能，原告就此部分亦聲請供擔保宣告假執行，於法不
    合，此部分假執行之聲請應予駁回。
十、據上論結，原告之訴為有理由，依民事訴訟法第436 條第2
    項、第78條、第389 條第1 項第3 款、第392 條第2 項，判
    決如主文。
中    華    民    國    99    年    2     月    11    日
              苗栗簡易庭法  官  吳國聖
以上正本係照原本作成。
如對本判決上訴，須於判決送達後20日內向本院提出上訴狀。
                        書記官  葉俊宏
中    華    民    國    99    年    2     月    11    日

司法院資訊處製作；財團法人民間司法改革基金會備份。
